【裁判字號】    99,上訴,28
【裁判日期】    990129
【裁判案由】    偽造文書
【裁判全文】
臺灣高等法院刑事判決                  99年度上訴字第28號
上  訴  人  臺灣基隆地方法院檢察署檢察官
被      告  甲○○
選任辯護人  王秋滿律師
上列上訴人因被告偽造文書案件，不服臺灣基隆地方法院98年度
訴字第745 號，中華民國98年10月29日第一審判決（起訴案號：
臺灣基隆地方法院檢察署97年度偵字第1842號），提起上訴，本
院判決如下：
    主  文
上訴駁回。
    理  由
一、按提起第二審之上訴，其上訴書狀應敘述具體理由，為第二
    審上訴必備之程式。此觀民國（下同）96年7月4日修正公布
    刑事訴訟法第361條第2項之規定甚明。倘上訴理由之敘述未
    合乎具體之要求者，其上訴即屬同法第362 條前段所定「上
    訴不合法律上之程式」，第二審法院應依同法第367 條前段
    之規定，以判決駁回之。至其理由之具體與否，屬第二審法
    院審查範圍，不在第一審法院命補正之列，上訴書狀如已敘
    述理由，但其理由非屬具體，即不符上訴之法定要件，第二
    審自得逕以判決駁回，無定期命補正問題（最高法院97年度
    台上字第3599號判決參照）。此與上訴書狀全未敘述上訴理
    由者，第一審法院依刑事訴訟法第361條第3項之規定，應定
    期間先命補正之情形，尚屬有別。又第二審上訴之目的，既
    在於請求撤銷、變更原判決，則所謂具體理由，必係依卷內
    既有訴訟資料或提出新事證，指摘或表明第一審判決有何採
    證、認事、用法或量刑等足以影響判決本旨之不當或違法，
    而構成應予撤銷之具體事由，始克當之；倘僅泛言原判決認
    定事實錯誤、違背法令、量刑失之過重或輕縱，而未依上揭
    意旨指出具體事由，或形式上雖已提出具體事由，然該事由
    縱使屬實，亦不足以認為原判決有何不當或違法者，皆難謂
    係具體理由，俾與第二審上訴制度旨在請求第二審法院撤銷
    、變更第一審不當或違法之判決，以實現個案救濟之立法目
    的相契合，並節制濫行上訴（最高法院97年度台上字第892
    號判決意旨參照）。
二、原判決以公訴意旨略以：被告甲○○自95年4月3日起至同年
    11月止，係址設臺北市○○區○○路3段106號3弄34號1樓林
    順國際有限公司（下稱林順公司）之負責人。賴欽聰（另行
    偵辦）係經營俗稱「2 手單」之人，負責招攬報關業務再委
    由報關行報關。賴欽聰得知香港展通國際公司自稱高諾斯（
    Peter Ku）之真實姓名年籍不詳之成年男子（下稱「高諾斯
    」）欲自臺灣以外地區進口貨物，正找尋在臺願配合報關進
    口之公司，因而介紹甲○○與之結識。甲○○能預見將公司
    名義借予他人報關進口貨物，該進口貨物可能因名義上與實
    際上不符而觸犯相關法令，仍基於幫助偽造文書之故意，以
    每乙只進口貨櫃新台幣（下同）1500元之代價，提供「林順
    公司」名義，幫助高諾斯與賴欽聰自臺灣以外地區進口貨物
    。賴欽聰與高諾斯共同基於行使偽造文書之概括犯意聯絡，
    共謀以甲○○提供林順公司名義進口中國大陸製造之石材，
    賴欽聰負責提供偽造不實之COMMERCE  INVOICE （即商業發
    票）及PACKING LIST（即裝箱單），找尋報關行報關進口。
    渠等謀議既定，遂於95年4 月間，由甲○○提供林順公司名
    義之委任書，賴欽聰提供不詳時地偽造越南商VIETNAM
    NATIONAL GENERAL EXPORT IMPORT CORPORATION HCM CITY
    BRANCH公司所簽發開立之商業發票及裝箱單，以傳真或寄送
    方式交由不知情之全昱報關行，於95年4月4日起至5 月18日
    向財政部基隆關稅局投單辦理自越南胡志明市進口人造石材
    13批（進口報單號碼：AW/95/1558 /5006、AW/95/1558/500
    7、AW/95 /1743/7003、AW/95/1831/ 1028、AW/95/1841/0
    302、AW/95 /1841/0303、AW/95/1961/1026、AW/95/1961/1
    027、AW/95 /2280/0301、AW/95/2280/03 02、AW/95/2280/
    0303、AW/95/2364/1032、AW/95/2364/103 3） 報關進口而
    行使之，足生損害於上開越南商公司、財政部基隆關稅局管
    理及進口貨物查核之正確性。嗣財政部基隆關稅局放行後將
    林順公司報關時所檢附之商業發票，函請我國駐胡志明市辦
    事處商務組稽查結果，函復結果為該越南商公司未曾出口石
    材產品，發票亦非該公司所開立，始悉上情，因認被告甲○
    ○涉犯刑法第30條第1 項、第216、210條之幫助行使偽造文
    書罪嫌。訊據被告甲○○堅決否認有何上揭幫助偽造文書犯
    行，辯稱：僅是單純借牌予「高諾斯」，不知道「高諾斯」
    會進口非法的物品等語；辯護人則為被告辯護稱：被告僅單
    純借牌，未負責報關、提貨等業務，也不知道本件商業發票
    及裝箱單係偽造，並無幫助偽造文書之未必故意等語。經查
    ：(一)林順公司於95年4月4日起至5 月18日，委託全昱報關行
    辦理自越南胡志明市進口人造石材13批（進口報單號碼：AW
    /95/1558 /5006、AW/95/1558/500 7、AW/95 /1743/7003
    、AW/ 95/1831/ 1028、AW/95/1841/0302、AW/95/1841/030
    3、AW/95/1961/1026、AW/95/1961/1027、AW/95/2280/0301
    、AW/95/2280/03 02、AW/95/2280/0303、AW/95/2364/1032
    、AW/95/2364/1033）， 經基隆關稅局完稅放行，實施事後
    稽核結果，發現該批人造石材為中國大陸製瓷質拋光磚，屬
    海關進口稅則第69章物品，為臺灣地區與大陸地區貿易許可
    辦法規定不得輸入之大陸物品，遭基隆關稅局依據海關緝私
    條例規定科處罰鍰等情，業據被告甲○○於原審審理時坦白
    承認，並有上開進口貨物之進口報單、商業發票、裝箱單、
    個案委託書（見97年度偵字第1842號卷第103頁至第171頁）
    、財政部基隆關稅局98年9 月10日基普核字第0981027558號
    函（見原審卷第77頁、第78頁）及財政部基隆關稅局訴願答
    辯書（見96年度偵字第4758號卷第3-6頁） 等附卷可參。(二)
    被告甲○○於95年4月4日起至5 月18日係林順公司之負責人
    ，經由證人賴欽聰之介紹，被告甲○○以每貨櫃1500元之代
    價，以林順公司名義出具個案委託書，委託全昱報關行辦理
    上開貨物之報關及提貨業務，惟過程中被告除提供「林順公
    司」大、小章予證人賴欽聰蓋用上開個案委託書外，不論報
    關所需文件單據抑或是貨物之提領，被告均未參與等情，業
    據證人賴欽聰、詹美華於偵訊及原審審理時證述明確（見97
    年度偵字第1842號卷第18頁、第19頁、第69頁至第71頁），
    其中證人賴欽聰並證稱：「當初是高諾斯打電話給我，請我
    報關，要我幫他找一家進口公司當收貨人，我就去找甲○○
    ，我約甲○○跟高諾斯到一家茶藝館介紹他們兩人認識，我
    在旁邊喝茶，沒有注意他們在聊什麼，費用的部分由他們自
    己去談…本案越南商公司的商業發票是由國外的發貨人提供
    …報關行報關時，不需要被告做任何的配合或協調，他只需
    要提供公司的大、小章讓我蓋委任報關的委任書…被告借牌
    所收到的報酬由我支付，被告與高諾斯談好代價後，就是1
    個貨櫃1500元，報完關後，我把所有的單據收集好，連同報
    酬一起交給被告，讓被告可以去報稅。我跟高諾斯之間就是
    每一批貨報關之後，高諾斯派人將稅金及要給被告的報酬送
    來給我，由我來分配…陳國梁是國外的發貨人，貨發給高諾
    斯，高諾斯是船公司的人，高諾斯再把貨發給我…被告不會
    接觸到遞送海關的報關單據，貨到時，船公司會通知報關行
    ，被告也不會接觸到貨物的處理，貨到後我去報關，我報關
    後，將提單放在貨櫃場，由張志鵬叫貨櫃車去貨櫃場拖」等
    語（見原審卷第111頁至第11 5頁）； 證人即實際負責報關
    工作之詹美華則證稱：「本件13張報單都是我經手的，都是
    跟賴欽聰接觸。沒有跟其他人接觸…林順公司只有提供委託
    書，是由賴欽聰拿公司大、小章蓋委任書，報關所需的裝箱
    單及商業發票都是傳真來的，傳真的文件上沒有加註電話，
    只有日期而已，所以看不出來是由國外傳真或是國內傳真過
    來，也看不出來是由何人傳真過來的，只知道是賴欽聰叫人
    家傳真過來的。貨物到達手續辦好後，小提單交給張志鵬，
    由張志鵬去領貨，整個過程從未見過被告。被告不會接觸到
    報關單據及貨物處理」等語（見原審卷第116頁至第118頁）
    ，核與證人張志鵬所證稱「是一位陳國梁先生請我去提貨，
    陳國梁先以139 門號的手機打電話告知我（門號號碼我只記
    得前3碼是139），跟我說有貨櫃要送，叫我幫他發送，並且
    傳真詳細的送貨地址給我，每一批的送貨地址都不相同。陳
    國梁有留詹美華的電話給我，叫我跟詹美華拿小提單去提貨
    ，領貨後再按照他傳真給我的送貨地點發送到台北市、新竹
    、台中等地的工地，受貨人也是按照陳國梁給我的傳真資料
    請那些人簽收…林順公司的人或是被告甲○○不曾經要我去
    提貨，今日開庭之前未見過被告，也不認識他」等語相符（
    見原審卷第120頁、第121頁），證人賴欽聰、詹美華係專業
    報關人員，與被告間並無仇隙，且因本件偽造文書案件經臺
    灣基隆地方法院檢察署簽分偵辦中，已受訟累，並無迴護被
    告之必要，其等結證後之證詞應堪採信，依據上開證人賴欽
    聰、詹美華、張志鵬證言，被告除提供林順公司大、小章以
    供證人賴欽聰蓋用個案委託書，委託辦理報關手續外，其餘
    報關所需裝箱單、商業發票等文件均非被告所提供，報關手
    續完成後之提領貨物過程，被告亦並未參與，是被告辯稱本
    件報關程序伊僅是單純借牌，並未參與報關或提貨工作，無
    從預見或知悉上開裝箱單、商業發票係出於偽造等語，應與
    事實相符而可採信。(三)又按刑法第30條之幫助犯，係以與正
    犯有共同之認識而幫助實施為要件，若於正犯之犯罪無共同
    之認識者，即不能謂有共犯之關係。故刑法上幫助之行為，
    須有幫助他人犯罪之意思，如無此種故意，基於其他原因，
    以助成他人犯罪之結果，尚難以幫助論。是刑法第44條之幫
    助犯，非但行為之外形可認為幫助，且必須與正犯有犯意之
    聯絡。若幫助之人，誤信為正當行為，並無違法之認識，則
    其行為縱予正犯以助力，尚難遽令負幫助之罪責（參看最高
    法院18年度上字第287號、2 0年度上字第1022號、20年度上
    字第1828號判例意旨）。證人賴欽聰於原審證稱「借牌的情
    況很普遍，例如船務公司目前很多都只是在攬貨業務，在國
    外攬到貨後，跟船公司租船艙，所有的業務都由船務公司全
    包，國內的報關行必須幫船務公司找國內公司當進口商，這
    種情況就會有借牌的情況發生」等語，意即在報關實務上，
    委託報關者與實際進口者未必相同，有些進口商並無進出口
    登記之資格，而以借用他家進口商之牌照實際從事進出口業
    務，即所謂借牌，尚屬常見，於此種情況下，被告除提供林
    順公司大、小章以供證人賴欽聰蓋用個案委託書，委託辦理
    報關手續外，並未提供報關所需裝箱單、商業發票等文件，
    亦未參與報關手續完成後之提領貨物過程，實難認其明知或
    可得知悉商業發票及裝箱單所記載之出產地虛偽而屬偽造，
    而有以提供名義之方式幫助他人行使偽造私文書之犯行。至
    公訴人認林順公司自93年起至95年間之營利事業所得稅應納
    稅額均為0， 與提供名義擔任公司人頭負責人無異等語，然
    林順公司自93年起至95年間之營利事業所得稅應納稅額均為
    0 ，僅反應林順公司之營運狀況不佳或幾近未營運，難以依
    此遽論被告主觀上對於取得其以「林順公司」名義出具之個
    案委託書者所欲實行行使偽造私文書犯行有所認識，而以提
    供名義（即借牌）之方式施以助力。(四)綜上所述，被告之辯
    解，核與證人賴欽聰、詹美華、張志鵬之證述以及一般報關
    作業習慣相符，被告上開所辯，即非全不可採，公訴人所舉
    上開證據，其證明力尚未到達至通常一般之人均不致有所懷
    疑而得確信被告確有幫助行使偽造私文書犯行一節為真實之
    程度，就被告是否有此犯罪情事尚有合理之懷疑存在，復查
    無其他積極證據足資證明被告犯罪，既無從形成對被告不利
    之確信，自應為無罪之諭知。原判決已詳敘其理由，核無違
    誤，亦與證據、經驗及論理原則不相違背。
二、檢察官上訴意旨略稱：(一)林順國際有限公司於民國93年至95
    年間之應納稅額均為0， 形同未營運，與提供名義擔任公司
    人頭負責人無異，而幫助行為不以行為人確知被幫助者係犯
    何罪名為必要，被告仍應成立幫助走私罪。(二)被告將責任推
    給年籍不詳之「高諾斯」，乃幽靈抗辯，與提供人頭帳戶幫
    助詐欺無異云云。惟按檢察官就被告犯罪事實，應負舉證責
    任，並指出證明之方法，刑事訴訟法第161條第1項定有明文
    。因此，檢察官對於起訴之犯罪事實，應負提出證據及說服
    之實質舉證責任。倘其所提出之證據，不足為被告有罪之積
    極證明，或其指出證明之方法，無從說服法院以形成被告有
    罪之心證，基於無罪推定之原則，自應為被告無罪之諭知（
    參看最高法院95年度台上字第2828號判決意旨）。次按證據
    之取捨及證據證明力如何，均屬事實審法院得自由裁量、判
    斷之職權，苟其此項裁量、判斷，並不悖乎通常一般之人日
    常生活經驗之定則或論理法則，又於判決內論敘其何以作此
    判斷之心證理由者，即不得任意指摘其為違法。而認定犯罪
    事實所憑之證據，雖不以直接證據為限，間接證據亦包括在
    內；然而無論直接或間接證據，其為訴訟上之證明，須於通
    常一般之人均不致有所懷疑，而得確信其為真實之程度者，
    始得據為有罪之認定，倘其證明尚未達到此一程度，而有合
    理之懷疑存在時，事實審法院復已就其心證上理由予以闡述
    ，敘明其如何無從為有罪之確信，因而為無罪之判決，尚不
    得任意指為違法。經查：本件原審已就檢察官所提出之證據
    ，予以審酌後，採納證人賴欽聰、詹美華、張志鵬之證詞，
    核與被告所辯借牌給「高諾斯」，不知道「高諾斯」會進口
    非法物品等情相符，並說明證人賴欽聰、詹美華係專業報關
    人員，無迴護被告之必要，渠等結證後之證詞應堪採信。另
    論述林順公司自93年起至95年間之營利事業所得稅應納稅額
    均為0， 僅反應林順公司之營運狀況不佳或幾近未營運，難
    以依此遽論被告主觀上對於取得其以「林順公司」名義出具
    之個案委託書者所欲實行行使偽造私文書犯行有所認識，而
    以提供名義（即借牌）之方式施以助力。因認被告之辯解核
    與證人賴欽聰、詹美華、張志鵬之證述以及一般報關依業習
    慣相符，故尚未達有罪之確信，復查無其他積極確切之證據
    足以證明被告確有如公訴意旨所指之幫助行使偽造文書犯行
    ，因此，不能證明被告犯罪，乃諭知被告無罪之判決，並已
    將上開認定之理由記載於判決理由中，核無不合。被告雖無
    法提出「高諾斯」之年籍資料供法院傳喚調查，惟依上揭法
    律意旨，仍非有積極證據足以證明被告犯罪行為，不能因被
    告無法舉證，即遽為被告有罪之認定。上訴人上訴意旨就原
    判決已論敘明白之事項重事爭執，並未依據卷內既有訴訟資
    料或提出新事證，具體指摘或表明原審有何不當或違法，而
    構成應予撤銷之具體事由，揆諸上開說明，自難謂已敘明具
    體理由，其所為上訴不合法律上程式，爰不經言詞辯論，逕
    以判決駁回。
據上論斷，應依刑事訴訟法第367條前段、第372條，判決如主文
。
中    華    民    國    99    年    1     月    29    日
                  刑事第六庭審判長法  官  林明俊
                                  法  官  郭豫珍
                                  法  官  何信慶
以上正本證明與原本無異。
如不服本判決，應於收受送達後10日內向本院提出上訴書狀，其
未敘述上訴之理由者並得於提起上訴後10日內向本院補提理由書
（均須按他造當事人之人數附繕本）「切勿逕送上級法院」。
                                  書記官  王泰元
中    華    民    國    99    年    2     月    1     日


司法院資訊處製作；財團法人民間司法改革基金會備份。
